【裁判字號】    92,上訴,3380
【裁判日期】    921212
【裁判案由】    偽造有價證券
【裁判全文】
臺灣高等法院刑事判決                          九十二年度上訴字第三三八０號
    上  訴  人
    即  被  告  甲○○
    選任辯護人  謝華凱律師
右上訴人因偽造有價證券案件，不服臺灣板橋地方法院九十二年度訴字第二五五號，
中華民國九十二年七月十六日第一審判決（起訴案號：臺灣板橋地方法院檢察署九十
一年度偵字第一００七一號），提起上訴，本院判決如左：
    主  文
原判決關於甲○○部分撤銷。
甲○○共同連續意圖供行使之用，而偽造有價證券，處有期徒刑壹年柒月。緩刑伍年
。
偽造如附表壹編號一至二、附表貳編號一至四、六至十、十二至十四所示之支票共拾
肆紙均沒收。
    事  實
一、甲○○、高大偉 (業經原審判處有期徒刑一年七月、緩刑五年確定)二人共同在
    台北市○○路○段二四九號九樓經營高登國際創投股份有限公司（以下簡稱高登
    公司），因該公司無現金可供週轉，故與乙○○協議，以乙○○之名義向台北市
    第五信用合作社大同分社申請商業支票（帳號：000000000、票號：Ｔ
    Ｔ0000000︱ＴＴ0000000），連同印鑑章交由公司使用。惟乙○
    ○見公司營運出現問題後，於民國九十年五月三十一日向甲○○、高大偉表示，
    不願繼續提供票據供公司使用，並限期其二人交回所餘三張未使用之支票（即附
    表壹、參所示票號ＴＴ0000000至ＴＴ0000000之支票）及印鑑章
    。詎甲○○、高大偉明知已無權再簽發使用乙○○名義之票據，竟仍共同意圖供
    行使之用，並基於偽造有價證券之概括犯意聯絡，自九十年六月間起，先在高登
    公司等處所，未經乙○○之同意，即由甲○○擅自盜用乙○○之印鑑章，簽發如
    附表壹編號一、二所示之支票，持向姓名年籍不詳之「羅先生」借款。因第一本
    支票使用完畢，復由甲○○前往台北市第五信用合作社領取第二本支票（票號：
    ＴＴ0000000︱ＴＴ0000000），並自九十年六月十三日起，亦未
    經乙○○之同意，由甲○○在高登公司等處，擅自盜用乙○○之印鑑章，簽發如
    附表貳編號一至四、六至十、十二至十四所示之支票共計十二張（附表貳編號五
    、十一之支票即票號ＴＴ0000000、ＴＴ00000000張作廢），用
    以支付其因經營業務而支出之機票費用、交際費用、罰金費用、利息及換回先前
    開出未能兌現之支票。嗣因甲○○所簽發如附表參所示之支票（此部分不構成犯
    罪，詳如後述）因存款不足未獲兌現，經台北市第五信用合作社通知，乙○○始
    悉上情。
二、案經乙○○訴由臺灣板橋地方法院檢察署檢察官偵查起訴。
    理  由
一、訊據上訴人即被告甲○○，固坦承確有簽發如附表壹編號一、二及附表貳編號一
    至四、六至十、十二至十四所示之支票等情不諱，惟矢口否認有偽造有價證券之
    犯行，辯稱：伊與高大偉及告訴人乙○○合夥，乙○○同意使用他的支票，後來
    經營不善，乙○○要求退夥，伊即請乙○○到辦公室房間，私下向其說明，前面
    所開出去之支票已經週轉很多現金，且向錢莊借二十萬元，若將支票收回去不用
    ，先前所開出之支票馬上會退票，向人家借的錢，一定會找你要，為了解決這些
    問題，必須繼續使用乙○○之支票，伊可以想辦法帶團賺錢解決該債務，並先開
    遠期票，換回即期票，而不要拖累乙○○，乙○○一聽之後就同意，所以伊才去
    領第二本支票去解決前面債務問題，當時沒有第三人在場，但伊是經乙○○同意
    授權而簽發上開支票，且係為了解決先前向地下錢莊借錢之債務問題，況乙○○
    當時如果堅持不同意時，他就可以把印章、支票收回去，伊就無法領第二本支票
    ，伊並無偽造支票之意思與犯行云云。
二、經查：
    (一)右開事實，業據告訴人乙○○於偵審中指訴：伊當時因為發現被告等將支票
        持向地下錢莊借錢，因而決定將支票收回並離職，即當面問被告甲○○支票
        尚剩下幾張，經被告甲○○告知尚餘三張，伊即要求被告二人將已開出去之
        支票收回，尚未開出之支票不得再使用，並不得再請領第二本支票，而當時
        伊向被告等要求返還支票及印鑑章，被告等藉故未帶在身上，其後即找不到
        被告等，詎被告等竟未經伊同意即繼續簽發支票使用，並再度請領第二本支
        票簽發使用等情綦詳，核與證人即原任職高登公司業務副總之劉顯欽於偵查
        中證稱：「當時公司所有之費用均以乙○○之支票支應，高大偉及甲○○均
        可開票，九十年五月二十日前後，乙○○欲離開公司，並向高某表示不欲繼
        續借票給公司使用，當時第一本支票尚餘二至四張，且明白向高某表示不同
        意其再請領第二本支票使用，並要求高某處理先前退票的債務」、「告訴人
        明白表示不再讓被告二人使用其支票，故告訴人並未同意請領第二本支票以
        解決錢莊之問題，當時告訴人確實要求被告二人限期處理錢莊開題，但未同
        意被告二人請領第二本支票」等語，及於原審審理中再證稱：「．．．乙○
        ○離開公司時有要求被告二人禁止使用支票，因當時乙○○見公司經營有問
        題，他認為公司是空頭公司，借錢、買家具、機票都是開他的支票去買，他
        認為公司沒有前途，故離開公司，這是有一天他親口向被告說的，當時我有
        在場，告訴人要求被告將支票還他，有三張空白的，有一些已經開出去，我
        當場有看到那三張空白支票，乙○○就要求那三張支票不能再開，且不能再
        領第二本支票，開出去的支票要收回來。」等語大致相符。足見告訴人於離
        職前，業已明白表示不同意被告二人繼續簽發支票使用，即已完全禁止被告
        等再簽發使用剩餘之空白支票及請領第二本支票使用，則被告等再行簽發使
        用之支票，即屬未經告訴人之授權而簽發。且告訴人當時業已要求被告等返
        還剩餘之空白票及印鑑章，惟被告等以未帶在身上而拖延未還，亦據告訴人
        陳明，縱告訴人未即時向被告等取回票據及印章，或未向銀行辦理撤銷帳戶
        等手續，亦難因此而解為告訴人已同意被告等繼續使用該支票。
    (二)被告甲○○雖辯稱：伊當時有等公司沒有人在時，即請告訴人到辦公室房間
        ，私下向告訴人說，前面所開出去之支票已經週轉很多現金，且向錢莊借二
        十萬元，若將支票收回去不用，先前所開出之支票馬上會退票，向人家借的
        錢，一定會找你要，為了解決這些問題，必須繼續使用告訴人之支票，伊可
        以想辦法帶團賺錢解決該債務，並先開遠期票，換回即期票，而不要拖累告
        訴人，所以告訴人一聽之後就同意，所以伊才去領第二本支票去解決前面債
        務問題，故伊是經告訴人同意授權而簽發云云；惟為告訴人所堅詞否認，且
        以當時之情形觀之，告訴人既因怕被告等恁意開票遭受債務拖累而去職之意
        甚堅，又堅持被告等應將已開出之支票處理收回，衡情應無再同意被告等繼
        續開票換票反而增加所負票據債務不確定性之可能，是被告甲○○前揭所辯
        ，應屬臨訟編造之飾詞，並不可採。又被告甲○○於偵查中業已供承：「（
        問：以告訴人名義申請之支票置於何處？）均由高大偉保管，由我接洽的業
        務始由我發票，惟需經高大偉之同意」等語明確（偵查卷第七十頁正面），
        經核與證人劉顯欽證稱：「公司由高某（高大偉）主導，由呂女召募客戶．
        ．．」、「．．．高大偉及甲○○均可開票‧‧‧」等語大致相符（偵查卷
        第八十二頁反面、第八十三頁正面），足見高登公司確係由被告甲○○、高
        大偉二人共同經營，則前開支票縱係由被告甲○○所簽發，惟既係為公司之
        經營而簽發，被告高大偉自亦無不知情之理，是渠等顯有犯意之聯絡及行為
        之分擔等情，亦堪認定。
    (三)綜上所述，被告前揭所辯，係卸責之詞，不足採信。本案事證明確，被告之
        犯行，堪以認定。
三、按支票為有價證券，被告甲○○意圖供行使之用，而偽造有價證券，並持以行使
    ，核其所為，係犯刑法第二百零一條第一項之偽造有價證券罪。其盜用告訴人印
    鑑章蓋於支票上之行為，為偽造有價證券之階段行為，而行使偽造有價證券之低
    度行為，為偽造之高度行為所吸收，均不另論罪。被告甲○○與高大偉二人間，
    有犯意之聯絡及行為之分擔，均為共同正犯。又被告先後所為數行為，時間緊接
    ，所犯罪名相同，顯係出於概括之犯意為之，為連續犯，應依刑法第五十六條之
    規定，論以一罪。公訴人雖未就被告等偽造如附表壹所示之支票二紙部分起訴，
    惟與經起訴部分有連續犯之裁判上一罪關係，為起訴效力所及，本院自得併予審
    判。查被告於右揭時地，僅因為公司經營業務之需要，一時欠缺資金週轉，致思
    慮未週，在未經告訴人授權之情形下擅自簽發支票，致罹本件重典，惟衡諸其本
    件犯行，僅係為支應公司之開銷以解決先前所欠債務及換回原先開出未兌現之支
    票，且事後已取回大部分之支票（未取回之支票尚有二張，惟已逾時效期間），
    對告訴人之實質權益未造成重大影響，其惡性並非重大等犯罪情狀，實有情輕法
    重之憾，被告犯罪之情狀，堪予憫恕，雖科以法定最低度之刑，猶嫌過重，爰依
    刑法第五十九條之規定，酌量減輕其刑。
四、原審以被告事證明確，據以論罪科刑，固非無見。惟原判決主文判處被告甲○○
    有期徒刑一年七月，並諭知緩刑五年，但理由中就諭知緩刑部分全未論敘，亦未
    引用刑法第七十四條第一款，致主文與理由不相一致，其宣告亦失所依據，自有
    未洽。被告上訴意旨，仍執前詞，否認犯罪，指摘原判決不當，雖無理由，然原
    判決既有可議之處，即無可維持，應予撤銷改判。爰審酌被告之素行，其犯罪之
    動機、目的、手段、所生損害，及事後否認犯罪之態度等一切情狀，仍量處原判
    決相同之有期徒刑一年七月。查被告前未曾受有期徒刑以上刑之宣告，有台灣高
    等法院被告全國前案紀錄表一份可稽，其犯此案，經歷偵審程序之教訓後，當知
    所警惕，應無再犯之虞，是其所宣告之刑，認以暫不執行為適當，併予宣告緩刑
    五年，以啟自新。偽造如附表壹編號一、二及附表貳編號一至四、六至十、十二
    至十四所示之支票共十四紙（其中除附表貳編號十、十二至十四外，餘均未扣案
    ，惟並無證據證明業已滅失），不問屬於犯人與否，均應依法宣告沒收。
五、公訴意旨另以：被告等亦連續偽造如附表貳編號十五至十八所示之支票四紙等情
    ，惟該四紙支票係被告將第二本支票所剩之空白支票返還告訴人後，由告訴人自
    行簽發使用，而與被告無涉等情，業據告訴人自承在卷（第一審卷第五五頁正面
    及反面），是此部分自難令被告負刑事責任。因公訴人認此部分與前開論罪科刑
    部分，有連續犯之裁判上一罪關係，故不另為無罪之諭知。
六、又告訴意旨另指：被告亦偽造如附表參所示之支票，而有連續犯之裁判上一罪關
    係，請求法院一併審究等情。惟訊據被告甲○○則辯稱：該紙支票係伊因受脅迫
    而簽發，現仍在訴訟中，並無偽造支票之故意與犯行等語。經查，被告甲○○等
    人於九十年六月八日十三時許，遭案外人呂台年帶領其公司職員戴守忠（年籍不
    詳）、孟昭宇、譚吉問等約六、七人，前往桃園中正國際機場，攔下正欲帶團出
    國之被告甲○○，經被告高大偉不斷請求，惟登機時間已至，臨行之際留下一張
    第五信用合作社大同分社支票交甲○○，呂台年等人即共同違反甲○○之自由意
    志，將甲○○帶上旅行車，載往具共犯意思聯絡之孫仁傑所承租之臺北縣中和市
    ○○路四四六號三樓處，呂台年基於傷害犯意，以裝滿水之水管毆打甲○○右手
    臂，且摑其數巴掌，造成甲○○受有右上臂鈍傷合併瘀傷，並強迫甲○○開立前
    開第五信用合作社大同分社支票面額二百零八萬七千九百元（即附表參所示之支
    票）、扣留其身分證、
    立一張保管條，呂台年所涉妨害自由等犯嫌部分，業經台灣板橋地方法院檢察署
    檢察官以九十一年度偵字第一九五０號偵查起訴等情，有該起訴書一紙在卷可稽
    。足見被告甲○○所辯該紙支票係伊因受脅迫而簽發等情，尚屬非虛，是尚難認
    被告有偽造支票之故意，即與刑法第二百零一條第一項之要件不合，此部分自不
    成立犯罪，告訴人認此部分亦應成立偽造有價證券罪云云，尚非可採，併予敘明
    。
據上論斷，應依刑事訴訟法第三百六十九條第一項前段、第三百六十四條、第二百九
十九條第一項前段、刑法第二十八條、第五十六條、第二百零一條第一項、第五十九
條、第七十四條第一款、第二百零五條，罰金罰鍰提高標準條例第一條前段，判決如
主文。
本案經檢察官郭啟東到庭執行職務。
中      華      民      國    九十二    年     十二     月     十二     日
                                臺灣高等法院刑事第九庭
                                    審判長法  官  李  文  成
                                          法  官  官  有  明
                                          法  官  洪  曉  能
右正本證明與原本無異。
如不服本判決，應於收受送達後十日內向本院提出上訴書狀，其未敘述上訴之理由者
並得於提起上訴後十日內向本院補提理由書（均須按他造當事人之人數附繕本）。
                                          書記官  劉  文  美
中      華      民      國    九十二    年     十二     月     十五     日
附錄：本案論罪科刑法條全文
刑法第二百零一條
意圖供行使之用，而偽造、變造公債票、公司股票或其他有價證券者，處三年以上十
年以下有期徒刑，得併科三千元以下罰金。
行使偽造、變造之公債票、公司股票或其他有價證券，或意圖供行使之用，而收集或
交付於人者，處一年以上七年以下有期徒刑，得併科三千元以下罰金。
附表壹：（第一本支票）
┌──┬──────┬────────┬─────────┬──┐
│編號│  支票號碼  │ 金額(新台幣)   │發 票 年 月 日    │備註│
├──┼──────┼────────┼─────────┼──┤
│ 一 │  TT0000000 │一十萬元        │九十年六月十三日  │    │
│    │            │                │                  │    │
├──┼──────┼────────┼─────────┼──┤
│ 二 │  TT0000000 │七萬六千元      │九十年六月十四日  │    │
└──┴──────┴────────┴─────────┴──┘
附表貳：（第二本支票）
┌──┬──────┬────────┬─────────┬──┐
│編號│  支票號碼  │ 金額(新台幣)   │發 票 年 月 日    │備註│
├──┼──────┼────────┼─────────┼──┤
│ 一 │  TT0000000 │八萬三千八百元  │九十年六月十三日  │    │
│    │            │                │                  │    │
├──┼──────┼────────┼─────────┼──┤
│ 二 │  TT0000000 │九萬五千七百元  │九十年六月十九日  │    │
│    │            │                │                  │    │
├──┼──────┼────────┼─────────┼──┤
│ 三 │  TT0000000 │十萬元          │九十年六月二十二日│    │
│    │            │                │                  │    │
├──┼──────┼────────┼─────────┼──┤
│ 四 │  TT0000000 │十萬元          │九十年六月二十六日│    │
│    │            │                │                  │    │
├──┼──────┼────────┼─────────┼──┤
│ 五 │  TT0000000 │八萬三千八百元  │九十年六月三十日  │作廢│
│    │            │                │                  │    │
├──┼──────┼────────┼─────────┼──┤
│ 六 │  TT0000000 │九萬五千七百元  │九十年七月十九日  │    │
│    │            │                │                  │    │
├──┼──────┼────────┼─────────┼──┤
│ 七 │  TT0000000 │七千元          │九十年七月二十三日│    │
│    │            │                │                  │    │
├──┼──────┼────────┼─────────┼──┤
│ 八 │  TT0000000 │八萬三千八百元  │九十年七月五日    │    │
│    │            │                │                  │    │
├──┼──────┼────────┼─────────┼──┤
│ 九 │  TT0000000 │五萬五千元      │九十年七月四日    │    │
│    │            │                │                  │    │
├──┼──────┼────────┼─────────┼──┤
│ 十 │  TT0000000 │七百五十元      │九十年六月十九日  │    │
│    │            │                │                  │    │
├──┼──────┼────────┼─────────┼──┤
│十一│  TT0000000 │二萬元          │九十年六月二十九日│作廢│
│    │            │                │                  │    │
├──┼──────┼────────┼─────────┼──┤
│十二│  TT0000000 │八千元          │九十年七月十三日  │    │
│    │            │                │                  │    │
├──┼──────┼────────┼─────────┼──┤
│十三│  TT0000000 │八千元          │九十年七月十三日  │    │
│    │            │                │                  │    │
├──┼──────┼────────┼─────────┼──┤
│十四│  TT0000000 │七萬元          │九十年七月十六日  │    │
│    │            │                │                  │    │
├──┼──────┼────────┼─────────┼──┤
│十五│  TT0000000 │六萬元          │九十年十月十五日  │    │
│    │            │                │                  │    │
├──┼──────┼────────┼─────────┼──┤
│十六│  TT0000000 │五萬元          │九十年十月二十日  │    │
│    │            │                │                  │    │
├──┼──────┼────────┼─────────┼──┤
│十七│  TT0000000 │三萬五千元      │九十年八月二十三日│    │
│    │            │                │                  │    │
├──┼──────┼────────┼─────────┼──┤
│十八│  TT0000000 │五萬元          │九十年十月二十日  │    │
│    │            │                │                  │    │
└──┴──────┴────────┴─────────┴──┘
附表參：（第一本支票）
┌──┬──────┬────────┬─────────┬──┐
│編號│  支票號碼  │ 金額(新台幣)   │發 票 年 月 日    │備註│
├──┼──────┼────────┼─────────┼──┤
│ 一 │  TT0000000 │二百零八萬七千九│                  │    │
│    │            │百元            │                  │    │
└──┴──────┴────────┴─────────┴──┘


司法院資訊處製作；財團法人民間司法改革基金會備份。
